台灣高等法院刑事附帶民事訴訟判決　　　　　　　　九十一年度交附民字第七八號
　　原　　　告　丁○○
　　原　　　告　己○○○
　　原　　　告　乙○○
　　原　　　告　戊○○
　　原　　　告　丙○○
　　原　　　告　庚○○
　　共　　　同
　　訴訟代理人　甲○○
　　被　　　告　辛○○
右列被告因過失致死案件（本院九十一年度交上易字第三一八號，起訴案號：臺灣新
竹地方法院檢察署九十一年度偵字第三五九號），原告提起附帶民事訴訟，請求損害
賠償，本院判決如左：
    主  文
原告之訴及其假執行之聲請均駁回。
    事  實
甲、原告方面：
  一、聲明：
      (一)被告應給付原告丁○○新台幣（下同）七十八萬八千八百六十七元，給付原
        告己○○○、乙○○、戊○○、丙○○、庚○○各三十六萬六千六百六十七
        元，及均自起訴狀繕本送達之翌日起至清償日止，按年息百分之五計算之利
        息。
      (二)願供擔保，請淮宣告假執行。
  二、陳述：
      (一)被告辛○○於民國（下同）九十年十二月九日十五時三十分許，駕駛車號五
        Ｐ─○三一三號自小客車，在新竹市○○路左轉公道五，往東西向快速道路
        新竹縣竹東鎮方向行駛時，疏未注意車前狀況，以便採取必要之安全措施，
        竟應注意、能注意而不注意其前方有被害人黃清圳騎乘腳踏車同向而行，於
        黃清圳欲左轉至當時尚未開通之道路而內側偏離行駛時，被告見狀未減速或
        鳴喇叭仍貿然行駛，致發生車禍，致被害人黃清圳送醫不治死亡，被告有過
        失致死罪嫌，經原審法院判決被告有罪在案，被告顯有民事上之侵權行為責
        任。
      (二)按因犯罪而受損害之人，得依刑事訴訟法第四百八十七條第一項規定提起附
        帶民事訴訟請求被告賠償損害，被告不法侵害他人致死，依侵權行為法律規
        定，對支出殯葬費用之人應負損害賠償責任，對被害死亡者之父母、子女、
        配偶等，雖非財產上之損害，亦應負損害賠償責任，民法第一百八十四條第
        一項前段、第一百九十一條之二、第一百九十二條第一項、第一百九十四條
        分別定有明文。查原告己○○○為被害人黃清圳之配偶，原告丁○○、乙○○、戊○○、丙○○、庚○○五人分係被害人黃清圳之兒子，原告六人均因
        被害人黃清圳之死亡而受有精神上之極大痛苦，爰請求被告賠償原告各精神
        慰藉金六十萬元，另原告丁○○為被害人黃清圳之死亡支出殯葬費用共四十
        二萬二千二百元，被告亦應賠償。惟原告等人已因本件車禍請領被告投保之
        汽機車強制保險金一百四十萬元之給付，故原告各人各應扣除請求中之二十
        三萬三千三百三十三元，經扣除後爰請求法院判決如原告聲明欄所示部分，
        並請准供擔保宣告假執行。
  三、証據方面：提出戶籍謄本、估價單各一份及援用刑事訴訟之證據。
乙、被告方面：
  一、聲明：求為判決駁回原告之訴及其假執行之聲請。
  二、陳述：援用刑事部分之答辯狀，主張本件車禍之發生伊無過失，應係被害人黃
            清圳自己之過失所致。
  三、証據部分援用刑事訴訟中所引之証據，但對於原告丁○○提出黃清圳殯葬費用
      估價單及戶籍謄本等均不爭執。
    理  由
一、按因犯罪而受損害之人，於刑事訴訟程序得附帶提起民事訴訟，對於被告及依民
    法負賠償責任之人，請求回復其損害。前項請求之範圍，依民法之規定。刑事訴
    訟法第四百八十七條定有明文。又因故意或過失不法侵害他人之權利者，負損害
    賠償責任。又汽車、機車或其他非依軌道行駛之動力車輛，在使用中加損害於他
    人者，駕駛人應賠償因此所生之損害。又不法侵害他人致死者，對於支出醫療及
    增加生活上需要之費用或殯葬費之人，亦應負損害賠償責任。另不法侵害他人致
    死者，被害人之父母、子女及配偶，雖非財產上之損害，亦得請求賠償相當之金
    額。民法第一百八十四條第一項前段、第一百九十一條之二前段、第一百九十二
    條第一項、第一百九十四條分別定有明文。
二、查本件被告辛○○於民國（下同）九十年十二月九日十五時三十分許，駕駛平日
    均由其使用之車號五Ｐ─０三一三號自小客車，沿新竹市○○路左轉公道五路段
    （即新竹市○區○○道路），直行往東西向快速道路新竹縣竹東鎮方向行駛時，
    其為駕駛人在汽車行進中本應注意車前狀況，以便隨時採取必要安全措施，且當
    時天氣良好、日間自然光線、視距良好、柏油路面乾燥、無障礙或其他缺陷，就
    其智識、能力等情狀，依當時情形並無不能注意車前狀況之情事；於辛○○駛於
    公道五快速道路外側車道時，適見被害人黃清圳（十九年八月二十二日生）騎乘
    腳踏車與其同向在公道五路段前方約七、八個汽車車身處，辛○○乃按一下喇叭
    ，隨即將車子切到內側車道，但見黃清圳仍一直在外側車道偏內騎駛，辛○○竟
    能注意而不注意車前狀況，做隨時停煞之準備，仍貿然向前行駛，時黃清圳亦疏
    未注意轉彎車應讓直行車先行、貿然左轉欲騎向尚未開通道路，二車因而於路口
    中央相撞，由辛○○駕駛之汽車右前方保險桿撞及黃清圳腳踏車左後車輪，黃清
    圳受撞後彈起撞及辛○○汽車前方擋風玻璃再倒地，辛○○聞聲後已煞車不及，
    黃清圳因此受有頭部外傷，合併急性硬膜下腔出血、左側脛骨骨折、右側橈骨骨
    折及中樞衰竭等傷害，經送醫後仍因硬腦膜下腔出血、頭部鈍力損傷而死亡，辛○○經主動報警並坦承肇事而自願接受裁判，嗣經原審判處被告辛○○過失致死
    罪刑後，被告及檢察官均不服原判決上訴本院，經本院於九十一年十一月十二日
    以九十一年交上易字第三一八號刑事判決被告辛○○因過失致人於死，處有期徒
    刑六月，如易科罰金，以參佰元折算一日，此有本院上揭刑事判決一份可稽（詳
    如附件），本件民事判決援用該刑事判決所載之事實認定、理由及証據，被告辛○○就本件車禍之發生確有過失責任，被害人黃清圳確因本件車禍死亡，被告辛○○應負上揭民法第一百八十四條第一項前段、第一百九十一條之二前段、第一
    百九十二條第一項、第一百九十四條等所定之損害賠償責任，當甚明確，至堪認
    定。
三、原告等人分係被害人黃清圳之配偶及子女，此有被告所不爭執之戶籍謄本一份在
    卷可按，又原告丁○○為被害人黃清圳之死亡支出殯葬費用共四十二萬二千二百
    元，亦有被告所不爭執之殯葬費支出估價單一份在卷可考，就原告丁○○支出之
    殯葬費用及全體原告之精神慰藉金請求項目，核原告之請求均屬有據，惟應審酌
    者乃原告之請求，於如何之範圍內為有理由而得判決命被告給付，茲詳述如下：
  (一)原告丁○○支出之殯葬費用四十二萬二千二百元部分，被告既對其提出之支出証
    明項目、數額均未爭執，自應認此部分殯葬費用支出金額之主張為真正，而可採
    信。
  (二)依卷附新竹市東區戶政事務所核發之戶籍謄本記載，原告己○○○為被害人黃清
    圳之配偶，原告丁○○、乙○○、戊○○、丙○○、庚○○五人分係被害人黃清
    圳之兒子，原告六人主張彼等均因被害人黃清圳之死亡而受有精神上之極大痛苦
    ，而請求被告賠償原告各精神慰藉金六十萬元部分，經本院審酌被害人黃清圳為
    十九年八月二十二日生，此有刑事卷附相驗卷附台灣新竹地方法院檢察署相驗屍
    體証明書記載可按，被害人黃清圳於死亡時年已滿七十二歲，原告己○○○於老
    年喪偶，其餘原告則於中年喪父等情狀，認原告己○○○主張其因被害人之死亡
    致受有痛苦，核其精神慰藉金於六十萬元之範圍內，尚稱合理，其餘原告所主張
    之精神慰藉金各於三十萬元之範圍內，亦屬可採，其餘部分之主張，則無理由。
  (三)本院依職權循過失相抵規定減輕被告賠償責任二分之一部分：
    按損害之發生或擴大，被害人與有過失者，法院得減輕賠償金額或免除之。民
      法第二百十七條第一項定有明文。又民法第一百九十二條第一項規定支出殯葬
      費之間接被害人對加害人得主張之損害賠償請求權，既係基於侵權行為之規定
      而發生，自不能不負擔直接被害人之過失，倘直接被害人於損害之發生或擴大
      與有過失時，依公平原則，亦應有民法第二百十七條過失相抵規定之適用（最
      高法院七十三年台再字第一八二號判決意旨參照）。又民法第二百十七條第一
      項過失相抵規定之目的，在謀求被害人與加害人間之公平，故在裁判上法院得
      以職權減輕或免除之（最高法院八十六年台上字第一七五六號判決意旨參照）
      ，故本院得為謀求公平，依職權援引民法過失相抵之規定，核先敘明。
    本件車禍之發生，被告辛○○固有過失責任，詳如本院刑事判決書所認定，但
      被害人黃清圳於案發當時，乃騎乘腳踏車於慢車道之人，此乃兩造所不爭執，
      依道路交安全規則第一百十五條之規定，兩輪腳踏車乃屬慢車之一種，而同規
      則第一百二十五條規定：「慢車行駛至交岔路口，其行進及轉彎應依左列規定
      ：：：，五、左轉彎時應繞越道路中心處左轉進入右側慢車道行進。：：七、
      轉彎車輛應讓直行之汽車、慢車及行人優先通行」。本件被害人黃清圳於案發
      時，既係欲左轉，自應依上開規定為之，否則即有過失。經查被害人黃清圳於
      案發時疏未注意轉彎車應讓直行之汽車先行、貿然左轉欲騎向尚未開通道路致
      發生本件車禍，則其對本件車禍損害之發生，實與有過失，經本院衡量被告及
      被害人二人之上開過失情節，均甚明顯及嚴重，認其二人對本件車禍之發生各
      有二分之一之責任，是關於被告應負之損害賠償責任，本院依上開說明及民法
      第二百十七條之規定，依職權減輕其賠償金額二分之一。故經過失相抵減輕被
      告之賠償金額後，本院認原告丁○○請求被告賠償其支出之殯葬費用於二十一
      萬一千一百元部分，為有理由，應予准許，其餘部分之請求為理由，應予駁回
      。另原告己○○○請求被告給付其精神慰藉金六十萬元部分，亦應減輕被告賠
      償金額至三十萬元；其餘原告丁○○、乙○○、戊○○、丙○○、庚○○等五
      人請求被告給付之精神慰藉金，亦各應減輕被告之賠償金額至各十五萬元。經
      合計被告應給付原告之上開賠償總額為一百二十六萬一千一百元，然原告等自
      承已受領汽機車強制保險金一百四十萬元，核原告此保險金雖非直接領自被告
      ，惟乃係基於被告與保險公司間成立之汽機車第三人強制責任險之結果，被告
      就該保險契約原有支付保險費用，於危險事故發生時，保險公司雖替被告給付
      被害人保險金，以使被害人對加害人之損害賠償請求權得以確保，然保險公司
      於賠償後，依法取得被害人之代位權，得向加害人之被告求償該給付之保險金
      ，是故原告領取之該一百四十萬元保險金，當計入被告賠償之範圍內，此所以
      原告主動在請求賠償之金額範圍內，先扣除該一百四十萬元後，再對被告為本
      件起訴請求，然因原告於計算被告之賠償金額時，未斟酌被害人亦有過失責任
      ，應依過失相抵之規定減輕被告之賠償金額，致原告起訴請求之金額超越本院
      許可之金額範圍。
  (四)經綜合上開說明，被告應負賠償原告之賠償金額範圍，既小於原告已領取之一百
    四十萬元保險金，則原告對被告已無上開喪葬費用及精神慰藉金之請求權，乃甚
    明確，從而本件原告之訴即無理由，應予駁回。原告之訴既應駁回，其假執行之
    聲請亦失所依據，應併予駁回。
四、據上論斷，應依刑事訴訟法第五百零二條第一項，判決如主文。
中      華      民      國    九十一    年     十一     月     十二     日
                              台灣高等法院刑事第二十三庭
                                  審判長法  官  黃  瑞  華
                                        法  官  宋      祺
                                        法  官  雷  雯  華
右正本證明與原本無異。
不得上訴。
                                        書記官  黃  嬿  婉
中      華      民      國     九十一   年    十一      月    十三      日
